臺灣高等法院高雄分院民事判決　　　　 96年度保險上字第1號
上　訴　人　庚○○
訴訟代理人　葉銘進律師
被上訴人　　國寶人壽保險股份有限公司
法定代理人　乙○○
訴訟代理人　戊○○
被上訴人　　保誠人壽保險股份有限公司
法定代理人　甲○○
訴訟代理人　丁○○
被上訴人　　華山產物保險股份有限公司
法定代理人　己○○
被上訴人　　國泰人壽保險股份有限公司
法定代理人　辛○○
被上訴人　　友聯產物保險股份有限公司
法定代理人　丙○○
前列三人共同
訴訟代理人　李明益律師
上列當事人間請求給付保險金事件，上訴人對於民國95年12月13
日臺灣高雄地方法院95年度保險字第10號第一審判決提起上訴，
本院於96年8 月7 日言詞辯論終結，判決如下：
    主      文
上訴駁回。
第二審訴訟費用由上訴人負擔。
    事實及理由
一、被上訴人保誠人壽保險股份有限公司（下稱保誠公司）之法
    定代理人於訴訟中變更為甲○○，有保險公司營業執照及行
    政院金融監督管理委員會96年4 月10日金管保三字第096020
    33420 號函在卷可稽（見本院卷(一)第70、71頁）；又被上訴
    人太平產物保險股份有限公司亦於96年1 月間更名登記為華
    山產物保險股份有限公司（下稱華山公司），並變更法定代
    理人為己○○；茲據渠等分別具狀聲明承受訴訟及更正名稱
    ，均核無不合，應予准許。
二、上訴人主張：伊於93年2 月間，因要前往中國大陸地區旅遊
    ，而向被上訴人國寶人壽保險股份有限公司（下稱國寶公司
    ）、華山公司（原名太平產物保險股份有限公司）、保誠公
    司）、國泰人壽保險股份有限公司（下稱國泰公司）分別投
    保旅行平安險，各保險契約之主要內容如下：(1)國寶公司承
    保之保險金額為新台幣500 萬元，保險期間自93年2 月26日
    起至93年3 月17日止，保險單號碼：0000000000號。(2)華山
    公司承保之保險金額為500 萬元，保險期間自93年2 月26日
    起至93年3 月17日止，保險單號碼：0302-93 ＴＲＣ0012號
    。(3)保誠公司承保之保險金額為1000萬元，保險期間自93年
    2 月26日起至93年3 月17日止，保險單號碼：Ｔ0000000 號
    。(4)國泰公司承保之保險金額為2000萬元，保險期間自93年
    2 月26日起至93年3 月17日止，保險單號號碼：0000000000
    號。又上訴人另向國泰公司投保團體意外險，保險金額為10
    0 萬元，保險期間自92年9 月1 日起一年，保險單號碼：Ｇ
    000000-00 號。(5)另上訴人前往中國大陸旅遊時係由佑鴻旅
    行社安排行程、代購機票等，行前並委由佑鴻旅行社職員馮
    曉蘇向友聯公司投保個人旅行平安保險，每一個人意外死亡
    或殘廢之保險金額為1000萬元，保險期間自93年2 月26日起
    至93年3 月16日止。嗣上訴人即前往大陸地區廣東省珠海市
    旅遊，於上開保險契約有效期間內之93年3 月8 日凌晨零時
    許，在廣東省珠海市○○區○○路酒吧街附近，遭3 名歹徒
    挾持，並砍斷左手手掌後搶走現金人民幣2 萬元及勞力士手
    錶1 只。雖經救治及持續治療，仍因左腕腕骨已全部切除，
    而造成腕關節融合永久性完全僵硬，核屬保險金給付表所定
    第4 級第17項「一上肢三大關節之一關節或二關節機能完全
    喪失」之殘廢，伊自得依保險契約，請求被上訴人國寶公司
    等5 家保險公司給付保險金額之35﹪，並依保險法第34條第
    2 項規定按年利一分給付遲延利息。詎經上訴人請求後，被
    上訴人竟均拒絕給付，爰依兩造間所訂保險契約之法律關係
    ，請求被上訴人給付保險金，而求為判決被上訴人國寶公司
    應給付上訴人175 萬元，被上訴人華山公司應給付上訴人17
    5 萬元，被上訴人保誠公司應給付上訴人350 萬元，被上訴
    人國泰公司應給付上訴人350 萬元，被上訴人友聯公司應給
    付上訴人350 萬元，及均自起訴狀繕本送達之翌日起至清償
    日止，按年息10﹪計算之利息等情。原審為上訴人敗訴之判
    決。其上訴聲明：(一)原判決廢棄。(二)被上訴人國寶公司應給
    付上訴人175 萬元，被上訴人華山公司應給付上訴人175 萬
    元，被上訴人保誠公司應給付上訴人350 萬元，被上訴人國
    泰公司應給付上訴人350 萬元，被上訴人友聯公司應給付上
    訴人350 萬元，及均自起訴狀繕本送達之翌日起至清償日止
    ，按年息10﹪計算之利息。(三)願供擔保，請准宣告假執行。
    (四)第一、二審訴訟費用由被上訴人負擔。
三、被上訴人則均以：依兩造所訂保險契約之約定，上訴人須因
    遭受意外傷害事故，致身體受傷成殘廢時，被上訴人始有給
    付保險金之義務。所謂意外傷害事故，係指非由疾病引起之
    外來突發事故而言。依舉證責任分配之法則，上訴人自應就
    其左手掌截斷之傷勢係因意外傷害事故所致之事實，負舉證
    責任；惟依上訴人所提之報案資料、就診記錄，及法務部法
    醫研究所鑑定報告，均無法證明上訴人之左手掌遭截斷傷勢
    係因意外傷害事故所致。且依大陸拱北口岸派出所報警登記
    表僅記載上訴人曾於93年3 月9 日下午14時向該派出所報案
    ，片面主觀陳述其於同年月8 日零時遇搶，致左手腕遭砍斷
    ，然該派出所並未捕獲行兇之人，亦未發現上訴人所言為真
    之人證或物證，自難據此證明上訴人確有遭劫致傷之情事。
    另大陸拱北醫院門（急）診病歷僅能證明上訴人因左手腕斷
    離曾於該院就診，無法證明其左手之傷勢究係何因所致；至
    高雄醫學大學附設中和紀念醫院（下稱高醫）之診斷證明書
    亦僅能證明上訴人之左手腕機能永久喪失，仍無法證明係因
    外來突發之意外事故所致。況系爭事故之發生過程有諸多疑
    點，例如：上訴人稱係遭3 名歹徒挾持，但3 名歹徒應可輕
    易制服當時已有醉意之上訴人，何須大費周章先斷其手掌再
    取其手錶？何以上訴人左手掌之傷口平整，其刀痕角度一致
    ？在上訴人之激烈抵抗下，何以上訴人身上並無其他外傷？
    上訴人如何能於大量失血而昏倒20分鐘後醒來，並自行搭計
    程車就醫？均有違常情；上訴人投保之保額高達5000萬元，
    投保金額過高，足以合理懷疑上訴人係以自殘之方式而詐取
    巨額保險金，自不得請求給付保險金。另被上訴人友聯公司
    又以上訴人前往大陸地區旅遊時係由佑鴻旅行社職員馮曉蘇
    向友聯公司投保責任險，並非個人旅行平安保險，而責任險
    之賠償條件依保險法第90條規定及友聯公司旅行業綜合責任
    保險條款第20條、第26條約定，須因被保險人（即旅行社）
    或其受僱人因經營業務之疏失，由其安排成組團之旅遊期間
    內，發生意外事故致旅行團員傷亡或財物損失，依法應由被
    保險人負賠償責任並受賠償請求時，友聯公司始對被保險人
    負賠償之責。本件意外事件既與佑鴻旅行社無關，佑鴻旅行
    社亦未因之而受賠償請求，友聯公司自亦無須負擔賠償之責
    等語，資為抗辯。其答辯聲明均求為判決：上訴駁回。
四、兩造不爭執之事項：
  (一)上訴人於93年3 月8 日在大陸受有左腕外傷性截肢8 塊，腕
    骨全部切除，腕關節固定，肌腱神經斷裂等傷害。
  (二)上訴人主張前開向被上訴人國寶公司、華山公司（太平公司
    ）、保誠公司、國泰公司等投保旅行平安險之內容屬實。又
    上訴人所受上開傷害時點，均在上述被上訴人等承保期間之
    內。
  (三)以上並有國華公司個人旅行平安保險要保書暨保險費收據、
    太平公司旅行綜合保險要保書、保險單暨保險費暨收據、保
    誠公司旅行平安保險要保書暨保險費收據、國泰公司人身意
    外傷害保險費收據、國泰公司92年度保險繳費證明單等影本
    各1 紙；拱北醫院診斷病歷、高雄醫學院診斷證明書、照片
    、報案登記表、病歷、財團法人海峽交流基金會（94）南核
    字第36214 號證明書、中華人民共和國廣東省珠海市公證處
    公證書、高醫病歷資料等影本文書在卷可稽（見原審卷第10
    ～32、178~200 頁，本院卷(一)第126~173頁）。
五、兩造所爭執之事項為：(一)上訴人與友聯公司間究係投保個人
    旅行平安險或團體責任險？(二)上訴人所受上開傷害是否係因
    意外傷害所致？經查：
（一）上訴人與友聯公司間究係投保個人旅行平安險或團體責任
      險？
      被上訴人友聯公司固辯稱上訴人前往大陸地區旅遊時係由
      佑鴻旅行社職員馮曉蘇向其投保責任險，並非個人旅行平
      安保險云云。惟查，依證人即為上訴人向被上訴人友聯公
      司購買保險之佑鴻公司職員馮曉蘇證稱：「上訴人夫妻叫
      我買高雄到澳門的機票，我當時主動建議上訴人加買這份
      『旅行平安險』，因為上訴人是個人出去，不是團體」、
      「（我當時向友聯公司聲請時）是投保旅行險，因為上訴
      人不是團體，而是個人」、「友聯公司僅提供一份制式保
      險單給公司，我就直接針對此份保險單填寫，填完後就傳
      給友聯公司」、「出團時須傳真所有團員身分證字號、姓
      名（給友聯公司），當初我傳真此份保險只有填寫上訴人
      夫妻二人，可明顯知道這是個人，而非團體」、「94年以
      後友聯公司有提供2 份制式規格的保險單，被保險人有分
      團體及個人，如果是團體出團被保險人就會列佑鴻旅行社
      有限公司，如果是個人被保險人就會列個人。這份保單是
      94年以前友聯公司的制式保單，94年以後友聯公司就有提
      供個人的旅行平安險保單」、「（法官問：94年以前為個
      人辦的友聯公司保險，是否與這份保單一樣？）是的，因
      為94年以前（友聯公司）只有一份保單，如果是團險的話
      ，友聯公司還會再要求我們提供團員名單、出團日期、團
      號、旅遊地點、時間及旅遊行程表，本件沒有這樣的要求
      ，因為只要是個人投保，友聯公司就不會再要求，我把保
      單傳過去，他們看到內容就清楚，因為並沒有旅行團出團
      的資料給友聯公司」、「如果是團體的話，保單就會把領
      隊的名字打上去」等語（見原審卷第287~291 頁）。而觀
      諸友聯公司出具之保險證明書，其上確實僅有上訴人及妻
      楊秀敏之姓名，並無領隊姓名之記載（見原審卷第33頁）
      ，是證人馮曉蘇證稱上訴人向友聯公司投保的是個人旅行
      平安險，而非團體責任險等語，應可採信，上訴人主張其
      係投保個人旅行平安險，可認為真實。被上訴人友聯公司
      辯稱上訴人係投保團體責任險云云，尚非可採。
（二）上訴人所受上開傷害是否係因意外傷害所致？
  １、按傷害保險人於被保險人遭受意外傷害及其所致殘廢或死
      亡時，負給付保險金額之責。前項意外傷害，指非由疾病
      引起之外來突發事故所致者，保險法第131 條定有明文。
      是可知意外傷害保險係承保因意外傷害所致之損失。而一
      人受傷害或死亡之原因，其一來自內在原因，另一則為外
      在事故（意外事故）。內在原因所致之傷害或死亡，係指
      被保險人因罹犯疾病、細菌感染等身體內部因素所致之傷
      害或死亡；至外來突發事故（意外事故），則指內在原因
      以外之一切偶發、不可預見性之事故而言，除保險契約另
      有約定不保之事項外，自均屬意外傷害保險所承保之範圍
      。查上訴人主張於系爭意外保險契約有效期間之93年3 月
      8 日，在大陸地區發生左手掌遭砍斷，上訴人於該日至大
      陸地區珠海市拱北醫院就診時，即經急診醫師診斷為左手
      腕完全離斷傷之事實，為兩造所不爭執，並有兩造不爭執
      其真正之該院診斷書、病歷、財團法人海峽交流基金會證
      明書及上訴人於93年3 月23日至同年11月26日在高醫之相
      關病歷資料在卷可憑，已如前述，足認上訴人遭受左手斷
      掌之傷害，確非因內在原因所受，應屬外來事故。
  ２、次按當事人主張有利於己之事實者，就其事實有舉證之責
      任，民事訴訟法第277 條前段定有明文。又民事訴訟如係
      由原告主張權利者，應先由原告負舉證之責，若原告先不
      能舉證，以證實自己主張之事實為真實，則被告就其抗辯
      事實即令不能舉證，或其所舉證據尚有瑕疵，亦應駁回原
      告之請求（最高法院著有17年上字第917 號判例意旨參照
      ）。查依兩造所定保險契約之約定，係以被保險人（上訴
      人）於保險契約有效期間內，遭遇外來突發的意外傷害事
      故，致其身體蒙受傷害因而殘廢，保險人（被上訴人）始
      負給付保險金之責任。上訴人主張以其於上述時、地，遭
      人砍斷左手掌之事實，請求上訴人給付系爭保險金，則依
      上說明，上訴人就其主張之事故是否偶發、不可預見之意
      外事故，乃屬對其有利之事實，自應由上訴人就其主張遭
      人砍傷係出於外來突發之意外事實先為舉證，亦即，上訴
      人應先證明其所受傷害係因偶發性、不可預見性之事故所
      致。倘上訴人就其主張係遭受意外傷害事故之事實，不能
      舉證以實其說，則被上訴人就其抗辯事實縱令不能舉證，
      或其所舉證據尚有瑕疵，亦應駁回上訴人之請求（最高法
      院95年台上字第401 號判決意旨參照）。查，上訴人曾就
      其主張之同一事故所致之傷害，對其投保之新光人壽保險
      股份有限公司及國華人壽保險股份有限公司，另案起訴請
      求給付保險金，經原法院94年度保險字第10號給付保險金
      事件，將下資料：國華人壽徵信報告審核書影本。新
      光人壽理賠調查報告表影本。珠海市拱北醫院及高雄醫
      學大學附設中和紀念醫院診斷證明書影本共5 件，及廣東
      市公安法醫學院活體檢驗鑒定委託登記表影本1 紙。庚
      ○○投保明細表及報案登記表影本各1 紙。珠海市拱北
      區醫院門（急）診病歷原本1 份及照片5 張等，送請法務
      部法醫研究所鑑定該傷勢有無可能自殘所致，經法務部法
      醫研究所鑑定表示：「依手腕部若遭砍斷，則橈動脈、尺
      動脈及靜脈全斷導致失血之血流量甚大，研判若在砍傷時
      有暈倒應可達急速失血而可在短時間內失血性休克而達無
      法行為之程度。以自述昏迷約10分鐘，應已達昏迷、失血
      性休克狀態。此點似與傷勢與清醒程度較不符合。本案他
      為之疑點似甚多……依刀器及砍傷點為5 次同一部位，較
      類似處決式或自為式，且在砍部一定要有砧板等底面固定
      處等，方可達到不能傷及刀鋒可再續砍以完成砍手腕之目
      的」等情，有法務部法醫研究所95年2 月28日法醫所（95
      ）醫鑑字第0122號法醫文書審查鑑定書1 份在卷可憑（見
      原審卷第207~209 頁）。據此，可見上訴人所受之傷害之
      傷勢情形，應已達昏迷、失血休克狀態，而無於10分鐘後
      自行清醒之可能，其所述傷害過程不符常情，則堪認被上
      訴人抗辯上訴人係故意自殘云云，尚非全然無據。另就上
      訴人之傷勢究係自殘或他人所致？經本院函詢高醫，據高
      醫表示：「上訴人之斷掌並非一刀砍斷，而是多次砍傷
      ，刀口和肢體成垂直角度，若是自己拿刀砍斷，刀口會傾
      向於由橈側近心端斜向尺側遠，若欲砍成垂直面，右手之
      施力不易，不是右手持刀向前伸，就是左手要向身體靠近
      ，右手持刀砍之，但亦不易施力。由此推斷非上訴人自己
      持刀砍斷。若係被搶劫而砍斷，亦較不可能，因刀口集
      中在左腕關節，且多次砍傷，致腕骨需全部切除，掌骨直
      接固定在橈骨遠端，而且沒有其他傷口，搶劫打鬥中很難
      發生多次砍傷集中在左手腕單一部位。若上訴人被控制
      ，左上肢被固定在平面上（如砧板），由他人持刀，像砍
      豬肉般在同一部位多次砍傷，才完全截斷左手腕，較為可
      能」等語，有高醫96年5 月29日高醫附行字第0960001523
      號函可稽（見本院卷(一)第123 頁）。據此以觀，上訴人之
      左手掌應非遭搶劫而砍斷，而係遭人將其左上肢固定在平
      面上（如木板等），再以砍豬肉的方式在同一部位多次砍
      傷，較屬可能。
  ３、上訴人雖提出經財團法人海峽交流基金會96年5 月22日（
      ）南核字第030532號證明認證之廣東省珠海市公證處珠
      證字第743 號公證書，所認證之珠海市第二人民醫院（原
      名拱北醫院）診斷證明書（該院醫師夏平於2007年4 月
      11日診斷記載），內容記載：「處理：1.患者左腕掌部腐
      斷傷自殘之可能性極低，他人所致之可能性極高。2.患者
      被砍傷之后，因疼痛可有暫時性昏迷，有可能自行清醒，
      醫學上常見此案例。3.患者所受傷為意外傷害。」等語（
      見本院卷第95～98頁）。但上訴人受傷後已呈失血休克狀
      態，並非暫時性昏迷，前開法醫研究所之鑑定可憑，是上
      開診斷書所載顯與事實不符，自無可採；又診斷記載所稱
      他人所致之可能性極高，其意並不排除強盜以外之他人，
      自不足以認上訴人主張係遭強盜砍斷手掌為真實。
  ４、又上訴人自稱其係遭強盜搶取左手腕之勞力士金錶時，因
      抵抗始遭強盜以刀砍斷左手腕以利取錶云云，惟上訴人左
      手掌之砍傷點，據前開法醫研究所之鑑定乃達5 次之多，
      衡之強盜既意在取勞力士金錶而非上訴人之左手掌，實無
      於上訴人抵抗掙扎下舉刀5 次均可砍在同一部位，卻不會
      毀損手腕上之金錶。又為遂行斷掌之目的，依上開鑑定意
      旨所示，強盜亦需準備砧板與底面固定，否則難以達成此
      結果。再者，果依上訴人所述，當時遭3 名不明歹徒挾持
      ，欲奪取其戴在左手腕之勞力士金錶，則衡情其中1 或2
      名歹徒強予挾制上訴人身體，餘者鬆脫上訴人手腕上之錶
      帶，即可輕易卸下手錶取走，何須舉刀連砍上訴人左手腕
      5 刀之必要？此外，如上訴人所稱其有嚴重抗拒，衡情，
      其身上其他部位亦必受傷，但上訴人身體其他部位竟未有
      受傷害之跡象，殊違常情。
  ５、上訴人又提出向大陸公安人員報案之報警登記表、報警回
      執等書證，記載上訴人在上開時地，遭3 名男子搶走勞力
      士金錶及左手腕遭砍斷等情（原審卷第137~142 頁），惟
      該報案資料之內容係據上訴人之陳述予以記錄，並非大陸
      公安查證之結果，此有該報案回執之記述可稽，自亦無從
      以此認定上訴人所受斷掌之傷害，係因偶發、不可預見性
      之事故所致。再觀之上訴人就本件一次旅行之平安保險，
      在短時間內竟總共投保達5000萬元鉅額保險（另尚投保新
      光人壽及國華人壽共約500 萬元），而當時上訴人自承並
      無工作，資力非豐，臨行大陸前投下鉅額保險之過程，實
      屬可疑，已難令人信其投保之動機純正，況其所述各情，
      尚難證明確屬真實，自未能為其有利之認定。
六、綜據上述，上訴人對其主張其左手腕斷掌之傷害事故，既不
    能證明係偶發、不可預見性之事故所致，從而上訴人依系爭
    意外保險契約之法律關係，請求國寶公司給付175 萬元，華
    山公司（太平公司）給付175 萬元，保誠公司給付350 萬元
    ，國泰公司給付350 萬元，友聯公司給付350 萬元，及均自
    起訴狀繕本送達之翌日起至清償日止，按年息10％計算之利
    息，為無理由。原審為上訴人敗訴之判決，核無違誤，上訴
    意旨指摘原判決不當，求予廢棄改判，均為無理由，應予駁
    回。
七、據上論結，本件上訴為無理由，依民事訴訟法第449 條第1
    項、第78條，判決如主文。
中　　華　　民　　國　　96　　年　　8 　　月　　21　　日
                            民事第一庭
                                審判長法官  黃金石
                                法      官  謝肅珍
                                法      官  林健彥
以上正本證明與原本無異。
如對本判決上訴，須於判決送達後20日內向本院提出上訴狀，其
未表明上訴理由者，應於上訴後20日內向本院提出上訴理由書（
均須按他造當事人之人數附繕本）。上訴時應提出委任律師或具
有律師資格之人之委任狀，並依附註條文規定辦理。
中　　華　　民　　國　　96　　年　　8 　　月　　21　　日
                                書  記  官  張宗芳
附註：
民事訴訟法第466 條之1 ：
對於第二審判決上訴，上訴人應委任律師為訴訟代理人，但上訴
人或其法定代理人具有律師資格者，不在此限。
上訴人之配偶、三親等內之血親、二親等內之姻親，或上訴人為
法人、中央或地方機關時，其所屬專任人員具有律師資格並經法
院認適當者，亦得為第三審訴訟代理人。
第1 項但書及第2 項情形，應於提起上訴或委任時釋明之。
